臺灣臺中地方法院民事判決　　　　　　 99年度重訴字第336號
原　　　告　張和助
　　　　　　張集寰
　　　　　　張集政
上三人共同
訴訟代理人　林建宏律師
被　　　告　張春良
　　　　　　江燦然
　　　　　　江阿森
　　　　　　江應華
　　　　　　江萬吉
上五人共同
訴訟代理人　趙建興律師
上列當事人間遷讓返還房地事件，本院於民國100年6月27日言詞
辯論終結，判決如下：
    主      文
原告之訴駁回。
訴訟費用由原告負擔。
    事實及理由
一、原告起訴主張：
  (一)坐落臺中市○○區○○段第672及673地號(即重測前四塊厝
    段76-1及76地號)土地二筆，為原告三人之先人張泰雲所有
    ，張泰雲並在上開673地號土地上建築三合院式之土埆造覆
    瓦平房三棟，門牌號碼分別為臺中市○○區○段141、143號
    。嗣於民國56年9月26日，由原告張和助以買賣為原因取得
    上開二筆土地之應有部分二分之一；原告張集寰、張集政則
    於91年11月26日因分割繼承、各取得上開二筆土地之應有部
    分四分之一；而坐落於673地號土地上未辦保存登記之建物
    三棟(即附圖(一)所示編號8、9、10；下稱系爭房屋)，亦因繼
    承而由原告三人共有。
  (二)系爭土地連同系爭房屋自38年1月1日起至92年11月7日止，
    係依耕地三七五減租條例出租予被告張春良之先人張阿是，
    而上開三七五租約業於92年11月7日經臺中市大雅區公所註
    銷。原告多次催告終止租約，迭經協商，僅部分占有人即訴
    外人張春坤、張春正、張春泉、張春炳、張春平、張春發、
    張春啟(均為張阿是之子孫)同意返還。惟獨被告張春良迄今
    仍拒返還，仍占有系爭土地及房屋。
  (三)又系爭二筆土地於三七五租約期間，原承租人張阿是另擅自
    將部分土地(即附圖(二)所示A部分範圍)違法轉租予被告江燦
    然、江阿森、江應華、江萬吉(以下簡稱被告江燦然等四人)
    之先人江秋東，江秋東死亡後，由被告江燦然等四人繼續占
    用迄今。惟原告與被告江燦然等四人並無租賃關係存在，經
    原告多次催告，被告江燦然等四人仍拒絕返還。
  (四)按所有人對於無權占有或侵奪其所有物者，得請求返還之，
    對於妨害其所有權者，得請求除去之，民法第767條第1項前
    段及中段定有明文。本件被告張春良原合法占有系爭土地之
    三七五租約業經註銷；另系爭房屋之租約，亦經原告終止，
    被告張春良自無合法占用系爭土地及房屋之權利，茲原告張
    春良仍在系爭土地上種植果樹、竹木，且占用系爭房屋，原
    告自得請求返還。另被告江燦然等四人與原告間並無任何租
    賃關係存在，其等四人與張阿是所訂租約，亦因違反耕地三
    七五減租條例第16條而無效，被告江燦然等四人亦無使用系
    爭土地及房屋之正當權源。茲被告江燦然等四人仍在系爭土
    地上種植果樹、竹木使用，原告自得請求遷讓返還。
  (五)又縱認於三七五租約註銷後，原告與被告張春良間仍有不定
    期之耕地租賃關係存在，惟因原告已準備將系爭土地收回自
    用，爰以本起訴狀繕本送達被告，作為終止不定期租賃契約
    之意思通知。
  (六)聲明：
    1.被告張春良應將坐落臺中市○○區○○段第672、673地號
      土地如附圖(一)所示編號1、5、6、7、11、15之工作物拆除
      及附圖(二)所示B部分土地上之農作改良物移除，將土地返
      還予原告。
    2.被告江燦然等四人應將坐落臺中市○○區○○段第672、
      673地號土地如附圖(一)所示編號4之工作物拆除及附圖(二)所
      示A部分土地上之農作改良物移除，將土地返還予原告。
    3.被告張春良應將坐落臺中市○○區○○段第672、673地號
      土地如附圖(一)所示編號9、10；被告江阿森應將如附圖(一)
      所示編號8之建物，即門牌號碼為臺中市○○區○○路一
      段143號之房屋遷讓返還予原告。
    4.訴訟費用由被告負擔。
二、被告則以：
  (一)被告張春良之先人張阿是與原告之先人張泰雲就系爭土地訂
    有三七五租約，張阿是過世後，由張阿金、張文新自任耕作
    ，張文新過世後再由被告張春良及訴外人張春啟承受租約之
    權利。雖三七五租約於92年經註銷，惟被告張春良迄今仍按
    時繳納租金。顯見三七五租約於92年經註銷後，原告與被告
    張春良間，就系爭土地仍存在不定期耕地租賃契約之關係。
  (二)原告之先人張泰雲除就系爭土地與張阿是訂定三七五租約外
    ，復就部分土地另與江秋東訂定不定期之耕地租約，自57年
    起，張泰雲即有收取江秋東給付租金之事實，而於江秋東、
    張泰雲過世後，原告亦有持續向被告江燦然等四人收取租金
    。倘被告江燦然等四人使用系爭土地，係被告張春良之先人
    張阿是違法轉租，何以江秋東及被告江燦然等四人之租金，
    不是交由張阿是或被告張春良收取，而係直接由張泰雲或原
    告收取。足以證明原告與被告江燦然等四人間，就系爭土地
    ，仍存在租賃關係甚明。
  (三)另系爭房屋並非原告之先人張泰雲所興建，實際為江秋東所
    興建，江秋東不僅為系爭房屋之納稅義務人，其死亡後，系
    爭房屋尚列入江秋東之遺產範圍內。原告主張系爭房屋係其
    先人張泰雲所興建並出租予張阿是云云，並非事實。
  (四)又原告之起訴狀內並未表明終止兩造間租賃契約之意思，自
    不生終止契約之效果。兩造間就系爭土地仍有租賃關係存在
    ，原告請求返還土地，自無理由。
  (五)聲明：
    1.原告之訴駁回。
    2.訴訟費用由原告負擔。
三、兩造協議並簡化爭點如下：
  (一)不爭執事項：
    1.系爭土地原訂有三七五租約，出租人為原告之先人張泰雲
      ，承租人為被告張春良之先人張阿是，租期自38年1月1日
      起，於92年11月7日經註銷。
    2.原告於92年11月7日後，仍有繼續向被告張春良收取租金
      之紀錄。
    3.於92年11月7日三七五租約註銷前，原告亦有向被告江燦
      然等四人收取租金之紀錄；三七五租約註銷後亦同。
    4.系爭土地上坐落有如附圖(一)之地上物，其中編號4、8 為
      被告江阿森所使用；編號1、5、6、7、9、10、11、15為
      被告張春良使用。編號8、9、10之建物門牌號碼為臺中市
      大雅區○○路○段143號。
    5.如附圖(二)所示A部分區域之農作改良物為被告張春良所種
      植；附圖(二)所示B部分區域之農作改良物為被告江燦然等
      四人所種植。
    6.門牌號碼為臺中市○○區○○路1段143號房屋之納稅義務
      人為江秋東及張阿金，系爭房屋曾列入江秋東之遺產稅課
      徵範圍。系爭房屋未辦理所有權保存登記。
  (二)爭執事項：
    1.就系爭土地，除上開三七五租約外，兩造間是否存在普通
      耕地租賃契約？若存在普通耕地租賃契約，契約是否已經
      終止？
    2.系爭房屋係何人出資興建？為何人所有？
    3.被告等人有無合法使用系爭土地及房屋之權利？
四、法院之判斷：
  (一)按耕地租約在租佃期限未屆滿前，如承租人死亡而無人繼承
    時，可終止租約，耕地三七五減租條例第17條第1項第1款定
    有明文。以此反面解釋，如承租人死亡而有人繼承時，尚不
    得終止租約。本件三七五租約之出租人為原告之先人張泰雲
    ，承租人為被告張春良之先人張阿是。惟觀諸被告張春良所
    提出之繳納租金之收據，簽收人已是張泰雲之後嗣即原告張
    集寰等人，足以證明，系爭三七五租約在張泰雲及張阿是死
    亡後，因尚有繼承人存在，因而租約之效力繼續存在於其二
    人之繼承人，即原告與被告張春良等人之間，應堪認定之。
    且此三七五租約之效力，應存續至92年11月7日經臺中市大
    雅區公所註銷為止。
  (二)又系爭三七五租約固於92年11月7日經註銷。惟查於92年11
    月7日之後，原告等人仍有持續向被告張春良收取租金，且
    最近一次收取租金之情形，是在100年3月8日由被告張春良
    匯款14,000元予原告張集寰，業據被告張春良提出繳納租金
    之收據、匯款單多紙為證，且為原告所不爭執。另原告於本
    院100年1月13日辯論時亦自認，於三七五租約經註銷後，持
    續向被告張春良收取租金，只是普通租約之關係等語。由此
    足以證明，於三七五租約經註銷後，原告與被告張春良就系
    爭土地，仍存在普通耕地租賃契約之法律關係甚明。
  (三)原告又主張被告江燦然等四人之先人江秋東之所以占用系爭
    土地，係被告張春良之先人張阿是，於三七五租約期間，違
    法將部分土地轉租予江秋東所致，依耕地三七五減租條例第
    16條承租人不得任意將耕地之一部或全部轉租之規定，自屬
    無效。惟查，自57年間起，原告之先人張泰雲即有向被告江
    燦然等四人之先人江秋東收取租金之紀錄，嗣於張泰雲及江
    秋東先後死亡後，原告仍持續向被告江燦然等四人收取租金
    ，且最近一次係於99年4月9日由被告江燦然等四人將租金35
    ,000元匯款予原告張集寰，業據被告江燦然等四人提出收據
    及匯款單多紙為憑，復為原告所不爭執。倘被告江燦然等四
    人之先人江秋東占有系爭土地，係由張阿是違法轉租，何以
    江秋東會將租金直接支付予原告之先人張泰雲。此外，於69
    年3月19日，張泰雲及原告張和助曾聯名簽署文件一份予被
    告江阿森，文件內即記載「76號地番面積0.3715甲，換算坪
    數1090坪，以前我們業佃關係你為每年稻谷1000台斤,... .
    以上各項江秋東先生承諾了」。足以證明，被告江燦然等四
    人主張原告之先人張泰雲於三七五租約期間，另將部分土地
    出租予江秋東一情，較為可信。再依嗣後原告仍向被告江燦
    然等四人持續收取租金之情形，亦可證明，在江秋東及張泰
    雲先後死亡後，系爭耕地租約仍繼續存在於原告與被告江燦
    然等四人之間甚明。
  (四)綜上可知，被告張春良及被告江燦然等四人占有系爭土地，
    均係基於與原告間之耕地租賃契約，自難認係無權占有。又
    兩造間之耕地租賃契約，並未以書面訂立，自屬不定期之契
    約。原告雖主張欲收回自耕，並以本件起訴狀繕本送達作為
    終止契約之意思通知，惟按不定期限耕地之租約，出租人固
    得以收回自耕為由予以終止，土地法第114條第1項第3款定
    有明文，惟同法第116條亦明定，出租人以此規定終止契約
    時，應予一年前通知承租人。茲不論原告並未證明其有收回
    自耕之事實，即便有之，其於起訴狀內亦未明示終止契約之
    意思，更遑論原告根本未依上開規定，於一年前通知被告，
    自難發生終止契約之效力。
  (五)至於系爭房屋部分，原告固主張為其先人張泰雲所興建，再
    出租予被告張春良之先人張阿是，惟迄無法提出張泰雲出資
    興建系爭房屋之證據。反觀系爭房屋之稅籍證明書所載之納
    稅義務人，分別為被告張春良之先人張阿金、及被告江燦然
    等四人之先人江秋東，此有臺中縣地方稅務局99年6月29日
    中縣稅密房字第099043384號函一紙存卷可按。且系爭房屋
    於江秋東68年2月18日死亡後，亦列入其遺產範圍，並有遺
    產稅逾核課期間案件同意移轉證明書一紙在卷可參。綜合上
    開稽證，應認系爭房屋係被告等人之先人江秋東及張阿是向
    原告之先人張泰雲承租耕地後所興建，較符經驗法則。則被
    告等人基於繼承之法律關係，於張阿是、江秋東死亡後占有
    使用系爭房屋，自有合法權源。
  (六)綜上所述，被告等人係基於兩造間之不定期耕地租賃契約而
    占有系爭土地，且系爭房屋係被告等人之先人所興建，均非
    無權占有。從而原告本於所有權之法律關係，請求被告等人
    遷讓返還，為無理由，應予駁回。
五、本件事證已臻明確，兩造其餘攻擊防禦方法及所舉證據，經
    審酌結果，與本件判決結論均無影響，爰不一一論述，附此
    敘明。
六、結論：原告之訴為無理由，依民事訴訟法第79條，判決如主
    文。
中    華    民    國    100    年    7    月    11    日
                  民事第三庭    法  官  高英賓
正本係照原本作成。
如對本判決上訴，須於判決送達後20日內向本院提出上訴狀。如
委任律師提起上訴者，應一併繳納上訴審裁判費。
中    華    民    國    100    年    7    月    11    日
                                書記官  廖碩薇